【裁判字號】    88,訴,1935
【裁判日期】    890103
【裁判案由】    偽造文書
【裁判全文】
臺灣臺中地方法院刑事判決                        八十八年度訴字第一九三五號
    公  訴  人  臺灣臺中地方法院檢署檢察官
    被      告  甲○○
右列被告因違反商標法案件，經檢察官提起公訴（八十八年度偵字第一九六０八號）
，本院判決如左：
    主  文
甲○○無罪。
    理  由
一、公訴意旨如起訴書所載（詳如附件一）。
二、按犯罪事實應依證據認定之，無證據不得推定其犯罪事實，刑事訴訟法第一百五
    十四條定有明文。又事實之認定，應憑證據，如不能發現相當證據，或證據不足
    以證明，自不能以推測或擬制之方法，以為裁判基礎；認定不利於被告之事實，
    應依積極證據，苟積極證據不足為不利於被告事實之認定時，即應為有利於被告
    之認定，更不必有何有利之證據，最高法院亦著有四十年度台上字第八六號、三
    十年度上字第八一六號判例足資參照。次按商標法第六十三條之「商品」，指商
    標法第六十二條規定意圖欺騙他人，而於同一類商品或類似商品，使用相同或近
    似於他人註冊商標之圖樣，或於有關商品或類似商品之廣告、標貼、說明書、價
    目表或其他類似物件上，而持有陳列或散布者，此觀之商標法第六十三條規定「
    明知為前條之商品」甚明。而商標之使用，商標法第六條明定係指行銷之目的，
    將商標用於商品或其包裝、容器、標貼、說明書、價目表或其他類似物件上，而
    持有、陳列或散布者，以行銷為目的，以商標表徵商品。復按刑法第二百十六條
    行使偽造之文書，乃依文書之用法，以之充作真正文書而加以使用之意，故必須
    行為人就偽造文書之內容向他方有所主張，始足當之，最高法院四十七年臺上字
    第一０四八號、七十二年臺上字第四七０九號判例可資參照。
三、公訴人以被告販賣仿冒遊戲光碟片涉犯商標法第六十三條、刑法第二百十六條、
    第二百十條之犯行，無非以被告坦承犯行，並有扣案光碟片、卡匣可資佐證，而
    起訴書所載之商標，分別係日商西雅企業股份有限公司（下稱西雅公司）、日商
    蘇妮股份有限公司（下稱蘇妮公司）、日商任天堂股份有限公司（下稱任天堂公
    司）取得商標專用權之商標圖樣，被告販售之仿冒光碟片、卡匣外觀上雖未標示
    公司及商標名稱，然經主機放映執行電腦程式，電視螢幕均顯示有附表所示之公
    司名稱及商標圖樣等語資為論據。
四、訊據被告固坦承有販賣遊戲光碟片、卡匣等事實，惟另辯以渠雖知光碟片係仿冒
    ，惟不詳姓名綽號「大衛」之男子向渠推銷光碟片時告以光碟片上並無商標圖樣
    ，販賣沒有關係云云。經查：
    (1)按商標之使用必需在商品上；又商標之申請註冊，應指定使用商標之商品類別
      及商品名稱，以申請書向商標主管機關為之，不同類別之商品應分別申請，而
      商品之分類則由施行細則定之，商標法第三十五條第一項及第二項定有明文。
      查扣案之電腦遊戲光碟片、卡匣係將電腦遊戲軟體以電腦語言所寫成程式，再
      將之組譯成適合電腦主機讀取之檔案，而儲存於光碟片或卡匣內。然電腦遊戲
      軟體本身係屬他人之創作而為著作之一種，此可觀諸我國著作權法第三條第一
      項第一款規定「著作」係指屬於文學、科學、藝術或其他學術範圍之創作自明
      ，故人之創作原則上為無形，其有形之「著作原件或其重製物」均僅為表達該
      著作（創作）之具體方法或其存在客體而已，應非著作之本身（本質），此另
      可參考八十七年一月二十一日修正著作權法增第十條之一規定：「依本法取得
      之著作權，其保護僅及於該著作之表達，而不及於其所表達之思想、程序、製
      程、系統、操作方法、概念、原理、發現」可知。所以無形之著作常需依附於
      有形之物體，並非可謂該被依附之客體即屬著作本身，故本件涉嫌被重製之電
      腦遊戲軟體係以電腦語言寫成程式，再將之組譯成適合電腦主機讀取之檔案而
      儲存於光碟片內，電腦遊戲軟體本身雖屬著作，然光碟片則係被依附之載體（
      物體），二者於概念上自有區別之必要。我國商標法施行細則第四十九條第九
      類之產品經列示計有：科學、航海、測量、電氣、攝影、電影、光學、計重、
      計量、信號、檢查（監督）、救生和教學用具及儀器；聲音或影像記錄、傳送
      或複製（再生）用器具；磁性資料載體、記錄磁碟；自動販賣機及貨幣操作（
      管理）器具之機械裝置；現金出納機、計算機及資料處理設備；滅火器械等物
      （修正前施行細則第二十四條第七十二類則規定：電腦、計算機、收銀機〔八
      十年十月二十三日公布〕、修正前施行細則第二十七條第八十類規定：計算機
      〔七十一年五月六日公布〕），綜上以觀，均係以有形之物體為該類之商品，
      並未包括電腦程式。是單就電腦遊戲軟體而言，並無從為該類之商品。反之，
      光碟片本身因可為電腦磁性資料之載體，故為上開種類之商品，而應受商標法
      之規範。故就電腦遊戲軟體之出售，均係將寫成電腦軟體之電腦程式所組譯成
      之檔案，儲存於適於儲存檔案之載體，或再加上適度之包裝後，以實物之方式
      出售。本件如起訴書所載之「PLAYSTATION」、「SEGA」、「任天堂」等商標
      圖樣分係西雅公司、蘇妮公司、任天堂公司取得商標專用權之商標圖樣，有中
      華民國商標註冊影本四紙在卷可參，而扣案遊戲光碟片其中仿冒「恐龍危機」
      、「聖劍傳說嗎哪傳奇」、「職業指南麻雀兵」各一片經臺中縣調查站以臺灣
      國際專利法律事務所提供之SONY、SEGA遊戲主機勘驗結果，仿冒「恐龍危機」
      、「聖劍傳說嗎哪傳奇」各一片播放後第一畫面皆顯示主機SONY商標圖樣，第
      二畫面則顯示PLAYSTATION之PS圖樣後執行遊戲程式，仿冒「職業指南麻雀兵
      」一片播放後之第一畫面則顯示主機之SEGA SATURN之商標圖樣，第二畫面則
      顯示SEGA之圖樣，後執行遊戲程式等情，有法務部調查局臺中縣調查站甲○○
      涉嫌違反商標法案扣押物品勘驗報告書一紙在卷可稽，顯見被告販賣之仿冒遊
      戲光碟片其內儲存之電腦程式經主機執行結果，確會顯示「PLAYSTATION」、
      「SEGA」商標圖樣，當無疑義。而應予審究者，係被告販賣此類仿冒遊戲光碟
      片、卡匣在外觀上並無商標圖樣，但其出售後供顧客打玩時，其儲存於仿冒之
      卡匣、遊戲光碟片內之電腦程式經主機執行結果，始將商標圖樣顯現於電視螢
      幕，是否涉犯商標法第六十三條販賣仿冒商標商品、刑法第二百十六條、第二
      百十條行使偽造文書之犯行。
    (2)次按商標法第六十三條之商品，指商標法第六十二條規定意圖欺騙他人，而於
      同一類商品或類似商品，使用相同或近似於他人註冊商標之圖樣，或於有關商
      品或類似商品之廣告、標貼、說明書、價目表或其他類似物件上，而持有陳列
      或散布者，而商標之使用，商標法第六條明定係指行銷之目的，將商標用於商
      品或其包裝、容器、標貼、說明書、價目表或其他類似物件上，而持有、陳列
      或散布者。查本件被告係以購得之仿冒遊戲光碟片、卡匣出售予不特定顧客侔
      利，而光碟片之使用，係將之置於適合執行光碟片內儲存程式之主機，而經由
      電視螢幕播放光碟片所儲存之程式內容，此觀之法務部調查局臺中縣調查站甲
      ○○涉嫌違反商標法案扣押物品勘驗報告書一紙在卷可知，足徵此類遊戲光碟
      片係由顧客購得後再以主機配合電視螢幕打玩，在光碟片置於主機執行光碟片
      內儲存之程式時，始有在電視螢幕出現商標圖樣或公司名稱之情事，客觀上並
      無從作為電腦遊戲光碟片實體之表彰。查被告所販賣者為遊戲光碟片及卡匣，
      其販賣以交付遊戲光碟片或卡匣予顧客並收取價金為已足，並非過透過主機及
      電視螢幕始得販賣遊戲光碟片或卡匣，其販賣過程中，自無使用光碟片、卡匣
      內儲存之電腦程式透過電視螢幕播放之商標圖樣，其行銷之時，既以光碟片之
      實物進行交易，更無從透過其內所隱藏之商標表彰其電腦遊戲光碟片之商品。
      且公訴人亦稱被告販售之仿冒光碟片、卡匣外觀上並未標示西雅公司等公司及
      商標名稱等語，是縱令購買者買回光碟片使用打玩時在電視螢幕上會出現商標
      圖樣，惟被告於販賣仿冒遊戲光碟片時，並無以商標表徵於所販賣之光碟片上
      ，殊難認被告於販賣時使用他人之商標，自不得以商標法第六十三條之罪責相
      繩。
    (3)查上開商標圖樣及公司名稱係經主機執行光碟片、卡匣內儲存之程式始得表現
      於電視螢幕上，而非表現於光碟片外觀及包裝，已如前述，而被告於販賣光碟
      片時以交付光碟片本身為已足，並非以將光碟置於主機並於螢幕播放而顯示其
      公司名稱、商標為必要，上開西雅公司、蘇妮公司、任天堂公司名稱、商標、
      需待購買者購回打玩時顯現於電視螢光幕，被告於販賣光碟片之時就隱藏於光
      碟片所儲存程式內公司名稱、商標並無據其內容而有所主張，是縱令將光碟片
      置於主機經執行儲存於光碟片或卡匣內之電腦程式而於電視螢幕顯示之公司名
      稱、商標屬刑法第二百二十條之準文書，惟上開公司名稱、商標既係儲存於光
      碟片、卡匣之內而非顯見於光碟片、卡匣本體，非經主機執行透過電視螢幕播
      放既隱而未見，被告就出售光碟片、卡匣時無從就儲存光碟片、卡匣內該公司
      名稱、商標向購買者有所主張，自難認被告有行使偽造私文書之犯行可言。
五、綜上諸情，揆諸首揭說明，縱以被告確有販賣仿冒光碟片、卡匣之事實，惟公訴
    人所稱之商標、公司名稱等記載係儲存於光碟片、卡匣之程式內，被告單純販賣
    光碟片之行為難認有何違反商標法第六十三條、刑法第二百十六條、第二百十條
    之犯行，此外，復查無其他積極證據可證被告有公訴人所訴之犯行，自為被告無
    罪之諭知。
六、至被告販賣之上述遊戲光碟片、卡匣內所儲存之電腦遊戲軟體應係電腦程式著作
    ，被告所為是否有另有涉及違反著作權法之犯行，並未據公訴人偵查起訴，而公
    訴人起訴被告違反商標法第六十三條、刑法第二百十六條、第二百十條之犯行部
    分亦經本院認定無罪，本院自無從一併審酌，附此敘明。
據上論斷，應依刑事訴訟法第三百零一條第一項，判決如主文。
中      華      民    國      八十九      年     一     月      三    日
                                      臺灣臺中地方法院刑事第七庭
                                          法  官  陳  葳
右正本證明與原本無異。
如不服本判決，應於判決送達後十日內向本院提出上訴狀，上訴於臺灣高等法院臺中
分院( 須附繕本 )。
                                          書記官
中      華      民      國      八十九      年     一     月      三    日


司法院資訊處製作；財團法人民間司法改革基金會備份。
